【裁判字號】    90,上訴,104
【裁判日期】    900221
【裁判案由】    殺人
【裁判全文】
臺灣高等法院刑事判決                              九十年度上訴字第一四號
    上  訴  人
    即  被  告  丙○○
    選任辯護人  林穆弘
右上訴人因殺人案件，不服臺灣臺北地方法院八十九年度重訴字第九號，中華民國八
十九年十一月十四日第一審判決（起訴案號：臺灣臺北地方法院檢察署八十九年度偵
字第四四九六號）提起上訴，本院判決如左：
    主  文
原判決撤銷。
丙○○殺人，處有期徒刑拾年。
    事  實
一、丙○○與方永懋為多年之好友，因方永懋之配偶甲○○至大陸出差，兩人遂相約
    於民國（下同）八十九年二月二十一日晚間十時三十分許，由丙○○邀其友人廖
    盛賢，而方永懋約其朋友丁○○，共同至方永懋臺北市○○○路○段三六０號十
    二樓之住所打麻將，丙○○及方永懋雖於打麻將時同時飲酒，然彼等意識均甚清
    醒。嗣於翌日（即二十二日）凌晨四時二十分許，因丙○○分別以其手中之麻將
    牌「吃」下其上家丁○○打出之七萬、七條牌並捨牌後，當下家廖盛賢摸牌並欲
    捨牌時，方永懋於此時才表示要碰牌，因其碰牌速度太慢，又與一般打牌之規矩
    不合，引起丙○○不滿，便至方永懋身後觀牌，看方永懋是否「惡碰」。嗣後丙○○欲再碰牌時，方永懋表示丙○○因觀看其牌（即俗稱掩牌），不得再碰牌，
    兩人遂發生嚴重口角爭執。丙○○表示不想再玩，並表示要欲先行離去，然方永
    懋因輸錢，遂向丙○○表示「要留下身上的錢才可以離去」，遂引起丙○○不悅
    ，並於同日四時四十分許掀翻麻將桌面，與方永懋相互叫罵、扭打，丙○○不敵
    ，遭方永懋壓制於地面之上，又因與方永懋扭打而受有左眼瘀血之傷害，方永懋
    復揚言要找丙○○單挑，丙○○一怒之下，便至廚房內取出方永懋所有之方形菜
    刀及尖形菜刀各一把，將方形菜刀握於右手；尖形菜刀握於左手（公訴人漏載該
    等菜刀為方永懋所有），丁○○、廖盛賢見狀，立即前來勸架（此時四人之相對
    位置依順時鐘方向係方永懋、丁○○、廖盛賢、丙○○，其中丁○○以左手擋住
    方永懋，廖盛賢自右側環抱丙○○），丙○○雖曾持刀向空中揮刀一次，然因丙○○與方永懋間尚有丁○○、廖盛賢在中間勸架，丙○○、方永懋二人所站立之
    位置尚有段距離，故該次揮刀未果，亦未造成任何人成傷。其後丙○○雖因丁○○及廖盛賢之勸阻，曾一度將二把菜刀放下，然而方永懋續以臺語對丙○○喝罵
    「你無膽，你不會，無膽給『幹』，沒有殺我的膽量」、「不把錢留下，不准走
    出大門」、「你來我家，竟又拿我家的刀」等語，丙○○見狀，回罵方永懋「你
    土匪呀」、「我今日若沒砍你」、「要剖（ㄆㄨㄚ）你（臺語）」，竟基於殺害
    方永懋之不確定故意，再度取前開菜刀二把，此時為左手持方形菜刀；右手持尖
    形菜刀（公訴人誤載丙○○於第一次取刀時即具殺人之故意），丁○○、廖盛賢
    見狀，復前來勸架（但此時四人之相對位置依一直線為方永懋、丁○○、丙○○
    、廖盛賢，其中丁○○以手擋住方永懋，廖盛賢則從後面環抱丙○○，雙手握在
    丙○○胸前），但方永懋因聞丙○○之言詞，又見丙○○再度取刀，遂邊罵邊往
    丙○○處移去，此時，廖盛賢因見丙○○持刀，方永懋之眼神又甚兇悍，恐二人
    對己不利，心生畏懼，欲離開現場，遂將環抱丙○○之手放開，向右前方（即丁○○與牆壁間方向之縫隙）離開，丁○○此時亦因受方永懋向丙○○方向前進及
    廖盛賢自其身旁鑽出之兩股力量擠開（此時二人均背對著丙○○，廖盛賢在前、
    丁○○在後），丙○○竟乘方永懋接近渠之際，明知頸部係人類重要部位，倘揮
    刀砍向方永懋之頸部，將造成方永懋死亡之結果，仍以其左手持之方形菜刀劃向
    方永懋之右頸部，右手之小菜刀劃向方永懋之左臉頰，放下刀之際，左手持之菜
    刀又劃到方永懋之左肩部，致方永懋右前頸受有拖刀痕三公分及倒Ｖ字型表淺割
    痕六及三公分（有皮瓣）；左肩部長三公分，有拖刀痕二公分於前側；及右臉頰
    有小出血及割痕之外傷，嗣因方永懋右側頸動脈斷裂，造成出血性休克死亡，丙○○、廖盛賢見狀，告知丁○○報警後，便離開現場，丁○○則立即報警。嗣丙○○在警方尚未明犯罪嫌疑人「仔龍」係何人前，於是日清晨五時五十分自行前
    往臺北市政府警察局信義分局向警方自首，始為查獲。
二、案經臺灣臺北地方法院檢察署檢察官相驗屍體後自動檢舉及臺北市政府警察局信
    義分局報請臺灣臺北地方法院檢察署檢察官偵查起訴。
    理  由
一、訊之上訴人即被告（下稱被告）丙○○矢口否認有何殺人之犯行，並辯稱：因死
    者方永懋衝過來奪刀，渠為了閃避方永懋，又被證人廖盛賢抱住，故扭身將刀向
    上一提，才不小心劃到死者，渠無殺人的故意云云。被告之辯護人則補充辯護稱
    ：(1)依葉昭渠教授所著之法醫學中記載「頸部之切創可由自殺或他殺致之…，但
    於他殺之際，大多為人事不省者，或睡眠中者，故多在臥位，眼睛張開，有防禦
    能力主前方切其頸部者實屬少見」，從而，本件應係死者方永懋往前衝，被告丙○○害怕死者方永懋搶刀，剎那間被告扭身掙脫廖，兩手往上提，竟發生意外；
    (2)被告丙○○為慣用右手之人，怎麼可能會以不慣使用之左手持大刀作正面砍殺
    ，未以右手尖刀刺入死者方永懋之身體，故法醫之鑑定報告稱死者係正面被砍，
    乃臆測之詞；(3)倘係被告丙○○正面砍殺死者方永懋，死者方永懋當有血液自右
    頸部大量猛烈噴出，然為何現場倒地處之右側牆面上，未見大量血跡？且方員遭
    自上往下砍殺後，為何不是臉朝下趴地，反而是人仰躺在地上？甚至頭部無任何
    淤青或撞擊地面之外傷？又法醫鑑定係出血性休克死亡，顯非瞬間死亡，為何死
    者無任何掙扎或拉扯動作，足徵，被告丙○○無殺人犯意自明；(4)刑事鑑定工作
    者翁景惠、程曉桂合著「血跡噴濺痕」中記載：「…帶血之手或凶器等擺動、揮
    舞、甩動中，在牆上造成血跡噴濺痕…，用力揮舞凶器，甚至高舉過頭來回多次
    ，造成血滴沿凶器尖端拋甩，而在天花板或牆上形成弧形運動血跡噴濺痕」，從
    而本件血跡噴濺情況，系爭刀傷應非自上而下砍成，亦非側砍；(5)又證人丁○○
    在報案後，曾向警員講命案是綽號「仔龍」所為，警方並不知被告丙○○之真實
    姓名，係被告丙○○自行投案後，警察方知本件係被告丙○○所為，此觀證人丁○○、警員乙○○之證述自明，被告丙○○當得依自首之規定，減輕其刑云云。
二、經查：
    (一)被告丙○○砍殺死者方永懋前，均如前開犯罪事實欄所載，曾先後兩次拿取方
      永懋廚房內菜刀，且其二次左、右手各拿取何種菜刀之事實，均經證人廖盛賢
      及丁○○於警訊、偵查及原審審理時均一致證述明確。而被告丙○○第一次取
      刀時，雖有揮刀之情形，然而因與死者距離尚遠，證人丁○○雖於偵查時以個
      人意見推測當時被告揮刀之目的在嚇唬死者方永懋（見偵卷第三一頁背面），
      然而佐以事後被告丙○○經勸阻而放下菜刀，無何積極證據足認其第一次取刀
      時，即認有殺人之故意（或不確定故意），公訴人該部分之事實似有誤載，應
      先釐清。故本件應審酌之重點在於被告丙○○第二次為何再度取刀？為何砍殺
      死者方永懋？其砍殺之方向是否能推認被告丙○○主觀之犯意？原審曾數度傳
      喚證人丁○○及廖盛賢到庭，然彼等之證言與被告自警訊、偵查及原審審理時
      之供述均略有出入，然仍可由證人之證言、法醫之相驗報告等歸納出被告丙○○於第二次拿刀時，具有殺人之不確定之故意，茲詳述如后：
      1.首先應予審酌者，係被告丙○○第二次取刀之原因及動機。被告丙○○於偵
        查中供承：「…中間劉（玲希）、廖（盛賢）一直勸，我便到流理檯放下刀
        ，方仍罵『你無膽，你不會，無膽給『幹』（皆臺語），沒有殺我的膽量』
        ，不讓我走，我再去拿兩把刀，一手一把，那時廖從後抱住我，劉擋在方前
        面，兩方相距五、六公尺」等語（見相驗卷，第二七頁背面、二八頁正面）
        、「（當時為何以刀砍向『方』？）因生氣，他罵我『呣膽』（以刀砍向方
        時，意識如何？）知道『方』罵我『你呣ㄒㄧㄠ』，『你哞膽』，我還回他
        說『你土匪呀！』…」等語（見同卷第二九頁正面），足徵，被告丙○○於
        偵查中自承因方永懋罵伊「無膽」、「不敢」等言詞，方取刀砍殺方永懋甚
        明，難謂無殺害方永懋之不確定故意。雖被告丙○○於原審訊問時，僅坦承
        因為死者方永懋以臺語罵伊「你不會」「你無膽」方才第二次取刀，但非因
        此砍殺方永懋云云（見原審卷，第七五頁），然而，被告丙○○在偵查時，
        既基於其自由意志所為之陳述，其自白自可採為論罪之基礎（其餘論罪之證
        據當如後詳述之），其於審判時之翻異改稱非因此砍殺死者方永懋，應為卸
        責之詞，不足憑信。另證人丁○○於偵查中亦證述：「…方說（『對程』）
        『你在我家，又拿我家的刀要殺我！』『我們是十幾年的朋友了！』當時方
        語氣很兇，仔龍（即被告丙○○）此刻又說『我今日若沒砍你…』，手上又
        拿起二把刀…，而方撲向程，此刻我、廖被擠出方、程之間，當時客廳暗，
        我又被推擠開，所以沒看到程後來揮刀情形…。（程揮刀過程，有完整看到
        否？）沒有（程砍方之前，有無說要砍方？）有說過要ㄆㄨ你（臺語）（按
        應為臺語『要剖（ㄆㄨㄚ）你』，即國語要砍你之意）等語（見相驗卷，第
        二二頁正反面、二三頁正面、三一頁正面）。參核，被告丙○○在方永懋續
        以臺語對丙○○喝罵「你無膽，你不會，無膽給『幹』，沒有殺我的膽量」
        、「不把錢留下，不准走出大門」、「你來我家又拿我家的刀」等語時，丙○○回罵「你土匪呀」、「我今日若沒砍你」、「要剖（ㄆㄨㄚ）你」並取
        刀之行為時，已具有殺人之不確定故意，否則，被告丙○○何需再行取刀？
        何需於取刀之前先聲稱要砍死者方永懋？故被告丙○○辯稱第二次取刀只是
        嚇嚇死者方永懋云云，並不足採信。至於被告丙○○對於是否曾說「我今日
        若沒砍你」、「要剖（ㄆㄨㄚ）你」等情形皆辯稱忘記了，亦顯為為己卸責
        之詞，不足憑信。
      2.被告丙○○於原審審理時供稱：「廖（盛賢）抱住我，方衝過來要搶我刀，
        我扭身掙脫廖，由左至右拿刀揮（見原審卷，第六頁反面、第七頁）」、「
        當時我有喝酒，我不知我到底用了多大的力量，把他（證人廖盛賢）甩到前
        面，我只扭身一次，不知刀如何劃到死者（同上審卷，第一七五頁反面）」
        等語，然而，證人廖盛賢當時係自被告後方以雙手環抱住被告，此為被告丙○○與證人廖盛賢所同認，縱證人廖盛賢環抱被告時並未出力，然而，被告
        如果要將像廖盛賢如此成年人從後方甩到前方，當需以非常大之力道始有可
        能；況且，要將證人廖盛賢自後方甩向「右前方」，並掙脫證人廖盛賢之左
        、右手之環抱，非得以「平行」、「用力」逆時針扭身之方式，別無他法，
        此時，被告果真以此「平行」、「用力」逆時針扭身之方式甩開證人廖盛賢
        ，其兩手所持之刀不是同時被由右而左平行甩出，就是由右而左平行方向劃
        出，絕不可能如被告丙○○所稱是「順道往上一提，不小心由下往上劃到死
        者」，死者右頸即不可能受傷；況且，原審詢問證人廖盛賢是否死者衝過來
        要搶被告的刀，被告丙○○才扭身掙脫渠，證人廖盛賢則答以：我沒有看到
        死者衝過來搶被告的刀，應該是我手放掉以後的事…，我沒有看到被告揮刀
        ，沒有看到被告扭身揮刀，也沒有看到被告刀子劃到死者的身體，我走三、
        四步就發現死者已經倒地…。（被告說死者衝過來要搶他的刀，他才扭身掙
        脫廖？）我沒有看到…，那時死者越罵越兇且一直壓迫過來，我抱著被告時
        ，被告完全沒有動也沒有掙扎，後來死者語氣愈來愈強烈，我也會怕，我就
        放手要離開，走了三、四步，回頭看，死者就倒在地上云云（見原審卷，第
        四五至四七頁），證人丁○○於原審審訊時則證稱：「（死者有無推開你的
        手向前走？）沒有。我被推擠倒，我的手才離開死者的手，我被擠的原因是
        廖盛賢」云云（同上審卷，第一七四頁反面、第一七五頁），雖證人廖盛賢
        於原審審理時改稱不知是被甩開或自行放手的，然而，被告丙○○不可能甩
        開廖盛賢並同時自下而上揮刀，已如前述，再者，倘被告丙○○一次扭身甩
        開廖盛賢，並同時揮刀，證人廖盛賢何以未見到揮刀之情形？何以未見或感
        受到被告扭身之動作？足見被告丙○○砍殺死者方永懋時，必在證人廖盛賢
        自行放手向前走離，且另一證人丁○○同時被擠倒，二人均背對著被告丙○○，且死者方永懋又趨前時之空檔下，方有可能發生發生砍殺情事，由此足
        徵被告丙○○供稱，僅有一次扭身甩開廖勝賢，竟可同時順道由下往上一提
        揮刀，且該動作證人廖盛賢都未見到，顯屬荒謬，更可得知被告丙○○飾卸
        之殷切，空言狡辯，不足憑信。
      3.再據法醫鑑定結果：「…（外傷）(1)頸部前側厚背式銳器砍傷，長九公分，
        于前頸有拖刀痕三公分及倒Ｖ字型表淺割痕六及三公分（有皮瓣），傷及右
        側頸動脈和第五頸椎，右甲狀軟骨角，由右往左，由上往下及由後往前。(2)
        左肩部銳器砍創，長三公分，有拖刀痕二公分于前側，傷及皮下組織，由左
        往右，上往下，後往前。(3)右側臉頰有小出血及割痕。…死因看法：死者方
        永懋，四十歲，男性，由解剖及筆錄知死者係因近距離由後往前砍殺死者造
        成的右頸部及左肩部創口，右頸部係較寬厚背式的菜刀所為，而左肩部係較
        小刀所為，右頸乃是致命傷。死者生前有喝酒。由筆錄中兇嫌左手持大刀，
        右手持尖刀看來，死者應是正面被砍。…鑑定結果：死者方永懋，四十歲，
        男性，係因銳器右頸及左肩砍創，致右側頸動脈斷裂，造成出血性休克死亡
        （死亡方式：他殺），生前有喝酒」，此有法務部法醫研究所法醫所醫鑑
        字第０二三六號鑑定書在相驗卷可稽。雖被告丙○○及其辯護人矢口否認鑑
        定人鑑定結果之正確性，仍執詞稱係不小心由下往上劃到死者云云，然經原
        審依職權函詢該鑑定人孫家棟法醫函覆稱：「由于刀創下于前頸有拖刀痕及
        倒Ｖ字表淺割創，所以是由上往下，若是由下往上提則不會形成前頸拖刀痕
        」、「死者方永懋有頸部厚背式銳器砍傷，而表淺割痕于前頸，按照一般砍
        人的方式因是最初深而有拖刀，若是由下往上，豈有人會往刀上靠讓人砍，
        所以由刀的砍痕應是由上往下」等語，有法務部法醫研究所八十九年九月二
        日法醫所八九理字第一五六九號函及法醫孫家棟八十九年十月三十日書函各
        乙紙在卷（見原審卷，第一三○頁、第一六五頁）足稽，經審酌該法醫之鑑
        定意見，符合經驗法則，亦無何違背其專業意見或有論理上之瑕疵，已足堪
        憑採。又稽核被告於偵查中供稱：方往我右前方衝過來，我正好兩刀舉在胸
        前，見狀便兩刀往右上斜切向方的右頸，當時左手拿大的方菜刀，右手拿尖
        的小菜刀，以左手大菜刀砍方的右頸，而以右手小菜刀劃向方的臉部（左臉
        頰），刀要放下之際，由以左手大菜刀切到方的肩部，整個過程只有一次舉
        刀，連續下來的云云（見相驗卷，第二八頁反面），然被告就揮砍方式究屬
        兩刀並同往右上斜切，亦或以左手大菜刀砍方的右頸，而以右手小菜刀劃向
        方的左臉頰之交錯砍劃，已然不一；惟衡情，死者方永懋既為撲向被告奪刀
        ，必然舉手朝被告刀握處，則被告斯時將刀舉在胸前，死者之手亦當前伸在
        胸前之位，被告焉得未作拉弓之勢（即將手臂、手肘上舉或側舉後拉），在
        胸前順勢持刀往右上斜切之際，而能閃避不傷及死者在前之手，均足徵被告
        所述「兩刀往右上斜切向方的右頸」之瑕疵，亦核鑑定人孫家棟法醫函覆稱
        ：「豈有人（頸部）會往刀上靠讓人砍」之義同此。被告丙○○對人體之右
        頸部若遭砍創，將創及動脈血管造成大量出血而死亡，當知之甚稔，渠竟因
        言語間受辱，基於不確定殺人之故意，對死者方永懋之右頸加以砍殺，且傷
        口長九公分（前頸拖刀痕達三公分），而造成死者方永懋死亡之結果，其犯
        行已足認定。
    (二)雖被告丙○○之辯護人於法院審理中一再以前開辯護意旨為被告辯護，然其辯
      護均非可採，茲一一駁斥於后：
      1.被告丙○○之辯護人所引用葉昭渠教授所著之法醫學上之論述記載，僅稱「
        一般情形有防禦能力者，頸部正面遭砍創實屬少見」，其可考核者，即有防
        禦能力者，會用手或物擋格對頭、頸部之侵害，查本件死者主動伸手向前靠
        近被告奪刀，可徵見者係對側擊防禦之降低，因此無法否定本件遭砍創頸部
        之可能。況且，經原審一再詢及本件鑑定人之意見，並告以鑑定人被告之辯
        解，鑑定人仍認除非係死者方永懋往刀上靠讓被告丙○○砍，才有可能發生
        較深的拖刀痕於前頸的情形，而鑑定人之鑑定意見既符合經驗法則，其專業
        之鑑定意見亦無何瑕疵之處，死者方永懋亦不可能單純將頸部往刀上靠讓被
        告砍殺，已如前述，故被告辯護人之該項辯護，實非可採。
      2.再者，被告丙○○之辯護人又稱現場右側牆壁未見血跡，故被告丙○○非由
        上往下砍殺云云，更屬荒謬。蓋，被告丙○○、證人廖盛賢、丁○○皆一致
        供稱或證稱當時被告丙○○全身是血，顯見死者方永懋遭被告丙○○砍創後
        ，右頸動脈大量出血均係噴向被告，並非噴向右側牆上，因此，右側牆面上
        縱無血跡，不代表血液未曾噴出；更何況，不論是「由上往下」或「由下往
        上」砍創，倘若造成死者右側頸動脈斷裂，血液當會順勢噴出，而血液噴出
        之多寡與遠近，當隨著傷口大小、砍殺速度、刀鋒砍入角度、死者所在位置
        或面向何處而定，非可一概而論。被告辯護人為何會認為由上往下砍創，右
        側牆壁即應有血跡，而右側牆面無血跡即可推論被告係由下往上砍創，其道
        理安在？倘果真如被告辯護人所辯由下往上劃傷死者，又傷及右頸動脈時，
        難道血液就不會噴出？就不可能噴上右側牆面？倘刀行方向係由下往上時，
        因刀勢順行向上，血液濺上牆面難道就不可能？由此足徵，被告之辯護人所
        辯，無非係為被告丙○○卸責之詞，不足採信。同理，被告之辯護人辯護稱
        死者在砍殺後是否定需有意識，是否定需面部朝下，亦未見其說明有何專業
        意見或法則，足以認定由上往下與由下往上砍殺時，死者必有意識或必無意
        識；抑或死者必會臉部朝上或朝下之依據，竟指摘鑑定人之鑑定係臆測，亦
        非可信。至被告辯護人另以「帶血之手或凶器等擺動、揮舞、甩動，將造成
        血滴沿凶器尖端拋甩，可能在天花板或牆上形成弧形運動血跡噴濺痕」等語
        ，置辯本件血跡噴濺情況，系爭刀傷應非自上而下砍成，亦非側砍云云，然
        本件被告僅為一次砍殺，則其刀由上往下砍殺，所形成血跡沿凶器尖端拋甩
        ，自朝地板；反較被告所稱持刀往右上斜切，更不易形成高牆壁位置或至天
        花板之拋甩血跡，所辯容有誤解。
      3.被告之辯護人又辯稱被告丙○○係慣用右手之人，倘有殺害死者方永懋之故
        意，為何不以慣用之右手所持之尖刀刺向死者方永懋云云，亦不值一信。倘
        果如被告之辯護人所辯，豈非慣用右手之人，如以左手持刀殺人，皆無殺人
        故意可言？被告丙○○已於偵查時自承受死者方永懋言語所辱而揮刀，就死
        者之傷勢言，又係正面由上往下砍創，自不得謂以左手砍創即得以認定無殺
        人之不確定故意，被告辯護人之該項辯護亦非可採。
    (三)被告丙○○殺人時，雖有飲酒，然其意識清醒，此為被告所自承，亦與證人丁○○於偵查中證述相符，綜上，死者方永懋因遭被告丙○○以銳器砍創，造成
      出血性休克死亡，已如前述，復有公訴人制作之勘驗筆錄、相驗屍體證明書、
      驗斷書及解剖照片、結果報告書（均見相驗卷）、酒精測試表（見偵查卷，第
      二二頁）在卷可按，被告丙○○犯行堪以認定。至被告辯護人雖具狀就當時砍
      殺情狀及死者被刀砍到之意識程度請求再鑑定乙節，本院認本件犯罪事證已臻
      明確，賡續或再行調查，對事證之釐清亦無實益，應予駁回。
    (四)按刑法上自首，係對於未發覺之罪，向檢察官、司法警察官或其他執行司法警
      察官之職務者，報告自己之犯罪事實，而自願接受法院裁判者。而所謂發覺，
      係指該管公務員已知犯罪事實並知犯罪人之為何人而言，至被害人以及被害人
      以外之人知悉其事並知其人，而該管公務員猶未之知者，仍不能不認為合於該
      條所謂未發覺之規定（最高法院二十年度上字第一七二一號判例意旨參照）。
      質之當時處理命案現場之警員乙○○於原審中雖供稱：當時我們有詢問丁○○
      ，劉某說兇手是「仔龍」…，我們只知道「仔龍」住在巷子。（何時知道被告
      姓名？）…丁○○在偵防車有提到丙○○三個字。（你知道是丙○○時，有無
      回報勤務中心？）我還來不及回報勤務中心時，被告已投案云云（見原審卷，
      第七三頁），然此核與證人丁○○證稱：在警察局作筆錄時才知道被告之本名
      ，不是在偵防車裡云云，顯然不符，足堪疑義。而本院傳訊再次訊問，證人丁○○則進一步供證：警察當時只知道外號，我在偵防車裡時，警察的對講機就
      說，被告已經在分局了云云；證人乙○○亦坦承：丁○○說「仔龍」殺方永懋
      時，那時我並不知道「仔龍」是誰。…我在瞭解時，對講機即通知我，兇嫌已
      在分局云云（以上見本院九十年一月十九日訊問筆錄），且參核據臺北市政府
      警察局信義分局勤務指揮中心受理各類案件紀錄表（見偵查卷，第二三頁）之
      記載，被告丙○○之到案時間為當日清晨五時五十分（臺北市政府警察局移送
      書記載六時投案似有錯誤），在此前並無查悉犯罪嫌疑人之真實姓名、住處之
      登載，足認被告丙○○係在偵查機關實際上確知犯罪嫌疑人之前，自行前往臺
      北市政府警察局信義分局投案，已符「自首」之要件，附此敘明。
    綜上所述，本件犯罪事證明確，被告或其辯護人所執前開辯護理由，無非圖卸罪
    責之詞，尚難採信，被告犯行洵堪認定。
二、核被告丙○○所為，係犯刑法第二百七十一條第一項之罪。又被告於犯罪未被發
    覺前向警方自首並接受裁判，已如前述，應依刑法第六十二條前段規定減輕其刑
    。
三、原審以被告犯罪事證明確，予以論罪科刑，固非無見。惟查：被告丙○○於警方
    尚未明瞭犯罪嫌疑人「仔龍」之真實姓名前，即已自行前往臺北市政府警察局信
    義分局向警方投案，顯符「自首」之要件，原審未詳審酌，遽認被告無「自首」
    寬典之適用，即有未恰。被告上訴意旨仍執陳詞否認犯罪，為無理由，惟原判決
    既有上開可議，自應由本院予以撤銷改判。爰審酌被告丙○○無前科，此有本院
    被告全國前案紀錄表在卷可參，素行尚佳，犯罪後未為逃匿而自首；惟其矢口否
    認犯罪，飾詞圖卸；迄今尚未與死者家屬達成和解；竟因打麻將間所發生之言語
    糾紛，殺害其多年之好友，其行為應予非難；及其犯罪之手段、目的、動機及所
    生危害等一切情狀，量處如主文第二項所示之刑。至扣案之菜刀兩把，係被告自
    死者方永懋家中所取得，既非被告丙○○所有，自不應宣告沒收，併此敘明。
據上論斷，應依刑事訴訟法第三百六十九條第一項前段、第三百六十四條、第二百九
十九條第一項前段，刑法第二百七十一條第一項、第六十二條前段，判決如主文。
本案經檢察官鄭龍照到庭執行職務。
中    華    民    國     九十     年       二       月      二十一      日
                              臺灣高等法院刑事第十庭
                                  審判長法  官  溫  耀  源
                                        法  官  林  銓  正
                                        法  官  黃  金  富
右正本證明與原本無異。
如不服本判決應於收受送達後十日內向本院提出上訴書狀，其未敘述上訴之理由者並
得於提起上訴後十日內向本院補提理由書（均須按他造當事人之人數附繕本）。
                                        書記官  江  采  廷
中    華    民    國     九十     年      二        月      二十二      日
附錄：本案論罪科刑法條全文
刑法第二百七十一條
殺人者，處死刑、無期徒刑或十年以上有期徒刑。
前項之未遂犯罰之。
預備犯第一項之罪者，處二年以下有期徒刑。


司法院資訊處製作；財團法人民間司法改革基金會備份。
